【裁判字號】    96,簡上,303
【裁判日期】    970215
【裁判案由】    返還車輛
【裁判全文】
臺灣臺中地方法院民事判決    96年度簡上字第303號
上  訴  人  甲○○
                        樓
訴訟代理人  陳浩華律師
被上訴人    乙○○
上當事人間請求返還車輛事件，上訴人對於民國96年9月28日本
院台中簡易庭96年中簡字第2951號第一審判決提起上訴，本院於
民國97年1月25日言詞辯論終結，判決如下：
    主    文
上訴駁回。
第二審訴訟費用由上訴人負擔。
    事    實
壹、上訴聲明：
一、上訴人方面：
    1.原判決廢棄。
    2.上廢棄部分，被上訴人應將車號LP-3302，品牌：本田喜
      美之車輛交付與上訴人。
二、被上訴人方面：如主文所示。
貳、本事件經本院審理結果，認原審判決之結果，經核於法要無
    不合，應予維持，茲引用原判決記載之事實及理由（如附件
    ）。
參、上訴人雖另以：依最高法院之見解：「違背法令所禁止之行
    為不能認為有效，其因該行為所生之債權債務關係，亦不能
    行使請求權。」（20年上字第799號判解在案）。本件原審
    亦認定該條之規定為禁止規定，債權人得請求假扣押之規定
    或佔有抵押物，並無礙於認定本案兩造契約係屬無效，否則
    會造成被上訴人故意脫法，以賤價買受車輛，卻事實上佔有
    車輛，而由上訴人背負刑責之不公平狀態（按動產擔保交易
    法第38條於民國96年7月11日刪除），法律於兩造買賣時已
    有明文禁止處分之規定，兩造故意違反法律之規定，應屬無
    效之法律行為。又原審判決依據動產擔保交易法第17條規定
    認為抵押權人可隨時占有抵押物，但該條是實現抵押權人之
    債權的方法之一，不會因此使兩造之間的買賣契約變成有效
    。請參酌本條立法目的，目前動產擔保交易法第38條已刪除
    ，更增加此類案件，買賣權利車是脫法行為云云，為此提起
    本件上訴。惟按「法律行為違反強制或禁止規定者，無效。
    但其規定並不以之為無效者，不在此限。」，民法第71條定
    有明文。是違反強制或禁止規定，並非當然無效，尚須視所
    違反之強制或禁止規定解釋上是否應使其為無效為斷，亦即
    需從法律規範之目的、文字內容、體系等加以判斷。查動產
    擔保交易法第38條規定：「動產擔保交易之債務人，意圖不
    法之利益，將標的物遷移、出賣、出質、移轉、抵押或為其
    他處分，致生損害於債權人者，處三年以下有期徒刑、拘役
    或科或併科六千元以下之罰金。」，此項規定雖屬禁止規定
    ，然參酌同法第5條規定：「動產擔保交易，應以書面訂立
    契約。非經登記，不得對抗善意第三人。」、同法第17條規
    定：「債務人不履行契約或抵押物被遷移、出賣、出質、移
    轉或受其他處分，致有害於抵押權之行使者，抵押權人得占
    有抵押物。前項之債務人或第三人拒絕交付抵押物時，抵押
    權人得聲請法院假扣押，如經登記之契約載明應逕受強制執
    行者，得依該契約聲請法院強制執行之。第三人善意有償取
    得抵押物者，經抵押權人追蹤占有後，得向債務人或受款人
    請求損害賠償。」等情形觀之，對債務人不履行契約或抵押
    物被遷移、出賣、出質、移轉或受其他處分，致有害於抵押
    權之行使之情形，賦予抵押權人得占有抵押物。甚至於對於
    第三人善意有償取得抵押物之情形，並規定其遭抵押權人追
    蹤占有後，得向債務人或受款人請求損害賠償，顯見法律對
    於債務人出賣之法律行雖賦予刑事責任之處罰，然依照其他
    相關之規定卻另規定其出賣之後之法律效果，似尚難認為該
    項規定係屬效力規定。次查動產擔保交易法第38條業已於96
    年7月11日刪除，而觀諸本條刪除之立法理由，係以「動產
    擔保交易法為民事特別法，本質上為債權債務關係，如以刑
    事責任相繩，將模糊其原有私法上之面貌。為促使債權人於
    放款或買賣物品之前，確實評估債務人之信用及還款能力，
    及避免訴訟資源之浪費，爰將本章罰則條文刪除。」，是由
    上開修正之立法理由，益證刪除前之動產擔保交易法第38條
    應非屬效力規定，則上訴人猶執前詞主張，應屬無據。
肆、綜前所述，上訴人所執前詞，指摘原判決不當，求予廢棄改
    判，為無理由，應予駁回。
伍、本件事證已臻明確，兩造其餘之攻擊、防禦方法於判決結果
    已無影響，無一一論述之必要，並此敘明。
陸、據上論結，本件上訴為無理由，依民事訴訟法第436條之1第
    3項、第449條第1項、第454條第1項前段、第2項前段、第78
    條，判決如主文。
中    華    民    國    97    年    2    月    15    日
                  民事第四庭    審判長法  官  王  銘
                                      法  官  王金洲
                                      法  官  呂明坤
上正本證明與原本無異。
本判決不得上訴。
中    華    民    國    97    年    2    月    15    日
                                      書記官  吳慕先
附件：
台灣台中地方法院民事判決            96年度中簡字第2951號
原      告  甲○○
訴訟代理人  陳浩華  律師
複  代理人  黃雯暄
被      告  乙○○
上列當事人間請求返還車輛事件，經本院於民國96年9月12日言
詞辯論終結，判決如下：
    主    文
原告之訴駁回。
訴訟費用由原告負擔。
    事 實 及 理 由
一、原告主張：車號3302-LP號車輛（系爭車輛）係由其所購買
    ，並登記於原告名下，並由原告向訴外人裕融租賃公司（下
    稱裕融公司）辦理抵押貸款新台幣（下同）30萬元，因原告
    無力繳納貸款，遂以讓渡為名，將車輛交付予被告使用，但
    因該項行為違反動產擔保交易法第38條之規定，應屬無效，
    兩造規避法律買賣車輛之行為既屬無效，故依據所有權之法
    律關係請求被告返還系爭車輛等語，並聲明：被告應將系爭
    車輛返還原告。
二、被告則以當初係原告主動找被告洽談買車事宜，由原告偕同
    保證人吳孟玲到場，雙方簽立讓渡書，並非被告利用其經驗
    不足陷於錯誤而交付車輛，且原告並非不知將車輛出售予被
    告，卻謊報遺失，造成被告名譽受損，況原告於警局亦承諾
    買回車輛，如今起訴請求返還系爭車輛，顯係居心叵測等語
    資為抗辯，並聲明：駁回原告之訴。
三、得心證之理由：
  (一)原告主張系爭車輛係由其所購買，並登記於原告名下，並由
    原告向訴外人裕融租賃公司辦理抵押貸款30萬元，因原告無
    力繳納貸款，遂以讓渡為名，將車輛交付予被告使用等事實
    ，為被告所不爭執，然經本院向訴外人裕融租賃公司調閱抵
    押貸款資料，雖有原告於94年4月29日以系爭車輛辦理抵押
    貸款事宜，然其擔保債權金額為400,680元，並非原告所主
    張之30萬元，以上有動產擔保交易動產抵押設定登記申請書
    附卷可參。
  (二)按「法律行為違反強制或禁止規定者，無效。但其規定並不
    以之為無效者，不在此限。」，民法第71條定有明文。是違
    反強制或禁止規定，並非當然無效，尚須視所違反之強制或
    禁止規定解釋上是否應使其為無效為斷，亦即需從法律規範
    之目的、文字內容、體系等加以判斷，查動產擔保交易法第
    38 條規定：「動產擔保交易之債務人，意圖不法之利益，
    將標的物遷移、出賣、出質、移轉、抵押或為其他處分，致
    生損害於債權人者，處三年以下有期徒刑、拘役或科或併科
    六千元以下之罰金。」，此項規定雖屬禁止規定，然參酌同
    法第5條規定：「動產擔保交易，應以書面訂立契約。非經
    登記，不得對抗善意第三人。」、同法第17條規定：「債務
    人不履行契約或抵押物被遷移、出賣、出質、移轉或受其他
    處分，致有害於抵押權之行使者，抵押權人得占有抵押物。
    前項之債務人或第三人拒絕交付抵押物時，抵押權人得聲請
    法院假扣押，如經登記之契約載明應逕受強制執行者，得依
    該契約聲請法院強制執行之。第三人善意有償取得抵押物者
    ，經抵押權人追蹤占有後，得向債務人或受款人請求損害賠
    償。」等情形觀之，對債務人不履行契約或抵押物被遷移、
    出賣、出質、移轉或受其他處分，致有害於抵押權之行使之
    情形，賦予抵押權人得占有抵押物。甚至於對於第三人善意
    有償取得抵押物之情形，並規定其遭抵押權人追蹤占有後，
    得向債務人或受款人請求損害賠償，顯見法律對於債務人出
    賣之法律行雖賦予刑事責任之處罰，然依照其他相關之規定
    卻另規定其出賣之後之法律效果，似尚難認為該項規定係屬
    效力規定。
  (三)次查，本件原告持系爭車輛向訴外人裕融公司辦理抵押貸款
    400,680元，除訂立書面外，並向公路總局台中區監理所辦
    理登記，此有動產單擔保交易動產抵押設定登記申請書附卷
    可參，依法該項登記自得對抗善意第三人，而原告事後雖將
    系爭車輛出售予被告，並將車輛移轉交付被告使用，依上開
    說明，訴外人裕融公司之抵押權仍可不受兩造間之買賣契約
    影響，直接占有系爭車輛或聲請法院假扣押，而被告若符合
    善意有償取得系爭車輛之條件，並可向原告請求損害賠償，
    是從法律規範之意旨觀之，似無再解釋兩造間之買賣契約為
    無效之必要，則被告取得系爭車輛所有權，既經原告依照兩
    造間之買賣契約而移轉交付，被告目前仍取得系爭車輛所有
    權，從而，原告依據所有權之法律關係，請求被告返還系爭
    車輛，即屬無據，應予駁回。
四、訴訟費用負擔之依據：民事訴訟法第78條。
中    華    民    國    96    年    9     月    28    日
                    台灣台中地方法院台中簡易庭
                              法  官  許石慶
以上為正本係照原本作成。
如不服本判決，應於送達後20日內，向本院提出上訴狀並表明上
訴理由，如於本判決宣示後送達前提起上訴者，應於判決送達後
20日內補提上訴理由書（須附繕本）。
中    華    民    國    96    年    9     月    28    日
                                  書記官蔡永興


司法院資訊處製作；財團法人民間司法改革基金會備份。
